ACORDAO-COMPLETO-2310966

ACÓRDÃO 2240/2019 ATA 6/2019 - PRIMEIRA CÂMARA

VISTOS, relatados e discutidos estes autos de tomada de contas especial, instaurada em razão da não comprovação da regular aplicação de recursos federais repassados mediante o Programa Nacional de Apoio ao Transporte Escolar (exercícios de 2011 e 2012) ,
ACORDAM os Ministros do Tribunal de Contas da União, reunidos em sessão da 1ª Câmara, ante as razões expostas pelo Relator em:
9.1. julgar irregulares as contas do sr. José Rômulo Carneiro de Albuquerque Neto, condenando-o ao pagamento das quantias abaixo relacionadas, com a incidência dos devidos encargos legais, calculados a partir das datas correspondentes até o efetivo recolhimento, na forma da legislação em vigor, nos termos dos arts. 1°, inciso I, 16, inciso III, alíneas “a” e “c”, 19 e 23, inciso III, da Lei 8.443/1992:
	VALOR ORIGINAL (R$) 
	DATA DA OCORRÊNCIA

	6.502,57
	31/3/2011

	6.502,57
	29/4/2011

	6.502,57
	31/5/2011

	6.502,57
	1º/7/2011

	6.502,57
	29/7/2011

	6.502,57
	1º/9/2011

	6.502,57
	30/9/2011

	6.502,57
	31/10/2011

	6.502,51
	30/11/2011

	7.980,88
	30/3/2012

	7.980,88
	26/4/2012

	7.980,88
	15/5/2012

	7.980,88
	28/6/2012

	7.980,88
	31/7/2012

	7.980,88
	31/8/2012

	7.980,88
	28/9/2012

	7.980,88
	31/10/2012

	7.980,89
	30/11/2012

9.2. fixar o prazo de 15 (quinze) dias, a contar da data da notificação, para que os responsáveis de que trata o subitem anterior comprovem, perante o Tribunal, o recolhimento das referidas quantias aos cofres do Fundo Nacional de Desenvolvimento da Educação (FNDE) , nos termos do art. 23, inciso III, alínea “a”, da Lei 8.443/1992 c/c o art. 214, inciso III, alínea “a”, do Regimento Interno do TCU (RI/TCU) ;
9.3. aplicar ao sr. José Rômulo Carneiro de Albuquerque Neto a pena de multa prevista no art. 57 da Lei 8.443/1992, no valor de R$ 19.000,00 (dezenove mil reais) ;
9.4. fixar o prazo de 15 (quinze) dias, a contar da data da notificação, para que o responsável de que trata o subitem anterior comprove, perante o Tribunal (art. 214, inciso III, alínea “a”, e 269 do RI/TCU) , o recolhimento das referidas quantias aos cofres do Tesouro Nacional, atualizadas, quando pagas após seu vencimento, monetariamente desde a data de prolação deste acórdão até a do efetivo recolhimento, na forma da legislação em vigor; 
9.5. autorizar a cobrança judicial das dívidas, caso não atendidas as notificações, nos termos do art. 28, inciso II, da Lei 8.443/1992;
9.6. autorizar, desde já, caso requerido, o parcelamento das dívidas em até 36 (trinta e seis) parcelas mensais e consecutivas, alertando o responsável de que a falta de pagamento de qualquer parcela importará no vencimento antecipado do saldo devedor, nos termos do art. 26 da Lei 8.443/1992 c/c o art. 217 do Regimento Interno/TCU;
9.7. dar ciência deste acórdão ao Fundo Nacional de Desenvolvimento da Educação e à Procuradoria da República no Estado da Paraíba, na pessoa de seu Procurador-Chefe, nos termos do art. 16, § 3º, da Lei 8.443/1992.

Tomada de contas especial instaurada em razão da omissão no dever de prestar contas dos recursos repassados pelo Fundo Nacional de Desenvolvimento da Educação/FNDE ao Município de Pitimbu/PB, na modalidade fundo a fundo, à conta do Programa Nacional de Apoio ao Transporte Escolar/Pnate, nos exercícios de 2011 e 2012.

Primeira Câmara

Prefeitura Municipal de Pitimbu - PB.

3. Interessados/Responsáveis:
3.1. Interessado: Fundo Nacional de Desenvolvimento da Educação (00.378.257/0001-81)
3.2. Responsável: José Rômulo Carneiro de Albuquerque Neto (XXX.352.054-XX).

13.1. Ministros presentes: Walton Alencar Rodrigues (Presidente), Benjamin Zymler (Relator), Bruno Dantas e Vital do Rêgo.
13.2. Ministros-Substitutos presentes: Augusto Sherman Cavalcanti e Weder de Oliveira.

BENJAMIN ZYMLER

Cuidam os autos de tomada de contas especial instaurada em razão da omissão no dever de prestar contas dos recursos repassados pelo Fundo Nacional de Desenvolvimento da Educação/FNDE ao Município de Pitimbu/PB, na modalidade fundo a fundo, à conta do Programa Nacional de Apoio ao Transporte Escolar/Pnate, nos exercícios de 2011 e 2012.
2.	O programa tem por objeto a transferência, em caráter suplementar, aos estados, ao Distrito Federal e aos municípios, de recursos financeiros destinados a custear a oferta de transporte escolar aos alunos educação básica pública, residentes em área rural, com o objetivo de garantir o acesso à educação.
3.	Para a execução do programa de ação continuada, o Fundo Nacional de Desenvolvimento da Educação repassou ao Município de Pitimbu/PB, nos exercícios de 2011 e 2012, as importâncias de R$ 58.523,07 e R$ 71.827,93, conforme ordens bancárias relacionadas nos autos (peça 2, p. 21-23) .
4.	Depois de promovida a citação do sr. José Rômulo Carneiro de Albuquerque Neto, ex-prefeito do Município de Pitimbu/PB (gestão: 2009-2012) , a unidade técnica assim se pronunciou quanto ao mérito.
	“EXAME TÉCNICO
9.	A presente Tomada de Contas Especial foi instaurada em razão da omissão no dever de prestar contas dos recursos repassados pelo FNDE, no âmbito do Pnate, exercícios 2011 e 2012, conforme Informações 1949/2016 e 1950/2016/SEOPC/COPRA/CGCAP/DIFIN-FNDE (peça 2, p.64-65 e 51-52) .
10.	É cediço que a comprovação da boa e regular aplicação de bens e valores públicos é dever de todos aqueles a quem sejam confiados recursos federais, por força do disposto nos arts. 37, caput, e 70, parágrafo único, da Constituição da República de 1988 e do art. 93 do Decreto-lei n. 200/1967.
11. 	Ante o caráter indispensável da documentação em referência para demonstrar o nexo causal entre os recursos federais repassados e a despesa realizada, resta configurada ofensa às regras legais e princípios basilares da administração pública, uma vez que, em última análise, o gestor deixou de comprovar o efetivo emprego dos recursos postos sob sua responsabilidade em benefício da sociedade. 
12. 	Esse quadro autoriza a presunção legal de dano ao erário, conforme entendimento uniforme da jurisprudência desta Corte de Contas (Acórdão 161/2015-TCU-Segunda Câmara - Relator Marcos Bemquerer; 3683/2014 – TCU – 2ª Câmara - Relatora Ana Arraes; 1199/2014 – TCU – Plenário - Relator André de Carvalho) ; 1413/2014 – TCU – 2ª – Câmara - Relatora Ana Arraes e 375/2014 – TCU – 2ª Câmara - Relator: André de Carvalho.   
13. 	Consoante informação constante do item 7 e 8 acima, o responsável foi notificado via edital da respectiva citação, sem, contudo, apresentar suas alegações de defesa e/ou, muito menos, recolher aos cofres públicos federais as quantias que lhe foram imputadas, devendo, por isso mesmo, ser considerado revel por este Tribunal, para todos os efeitos, dando-se prosseguimento ao processo, com fulcro no art. 12, § 3º, da Lei n. 8.443/92.
14. 	Resta comprovado, conforme o Relatório do Tomador de Contas Especial (peça 2. p. 69-75) e o Relatório de Auditoria n. 368/2017 (peça 2, p. 83) , que as irregularidades praticadas na aplicação dos recursos em questão cabem ao responsável em epígrafe, conforme citação promovida por esta Secretaria. 
15. 	Considerando que, regularmente citado, o responsável não compareceu aos autos, operam-se os efeitos da revelia, dando-se prosseguimento ao processo, nos termos do art. 12, § 3º, da Lei 8.443/1992. 
16. 	O efeito da revelia não se restringe ao prosseguimento dos atos processuais, como erroneamente se pode inferir do teor do mencionado dispositivo legal, vez que esse seguimento constitui decorrência lógica na estipulação legal dos prazos para que as partes produzam os atos de seu interesse. O próprio dispositivo legal citado vai mais além ao dizer que o seguimento dos atos, uma vez configurada a revelia, se dará para todos os efeitos, inclusive para o julgamento pela irregularidade das contas, como se pode facilmente deduzir. 
17. 	Nos processos do TCU, a revelia não leva à presunção de que seriam verdadeiras todas as imputações levantadas contra os responsáveis, diferentemente do que ocorre no processo civil, em que a revelia do réu opera a presunção da verdade dos fatos narrados pelo autor. Dessa forma, a avaliação da responsabilidade do agente não pode prescindir da prova existente no processo ou para ele carreada. 
18. 	Ao não apresentar suas defesas, o responsável deixou de produzir prova da regular aplicação dos recursos sob sua responsabilidade, em afronta às normas que impõem aos gestores públicos a obrigação legal de, sempre que demandados pelos órgãos de controle, apresentar os documentos que demonstrem a correta utilização das verbas públicas, a exemplo do contido no art. 93 do Decreto-Lei 200/67: “Quem quer que utilize dinheiros públicos terá de justificar seu bom e regular emprego na conformidade das leis, regulamentos e normas emanadas das autoridades administrativas competentes.” 
19. 	Configurada sua revelia frente à citação deste Tribunal e inexistindo comprovação da boa e regular aplicação dos recursos transferidos, não resta alternativa senão dar seguimento ao processo proferindo julgamento sobre os elementos até aqui presentes, que conduzem à irregularidade de suas contas. 
20. 	No tocante à aferição quanto à ocorrência de boa-fé na conduta do responsável, conforme determina o § 2º do art. 202 do Regimento Interno do TCU, em se tratando de processo em que as partes interessadas não se manifestaram acerca das irregularidades imputadas, não há elementos para que se possa efetivamente reconhecê-la, podendo este Tribunal, desde logo, proferir o julgamento de mérito pela irregularidade das contas, nos termos do § 6º do mesmo artigo do normativo citado (Acórdão 2064/2011-TCU-Primeira Câmara - Relator Ubiratan Aguiar; 6.182/2011- TCU-1ª Câmara - Relator Weber de Oliveira) ; 4.072/2010-TCU-1ª Câmara - Relator Valmir Campelo) e 1.189/2009-TCU-1ª Câmara- Relator Marcos Bemquerer. 
Prescrição da pretensão punitiva
21. 	Com relação à ocorrência da prescrição da pretensão punitiva, ou seja da punibilidade do gestor faltoso, na dimensão sancionatória, que quer dizer, a aplicação da multa prevista no art. 57 da Lei 8.443/92, e demais sanções prevista na lei, este Tribunal aprovou por meio do Acórdão 1441/2016-TCU-Plenário, de Relatoria do Ministro Benjamin Zymler, incidente de uniformização de jurisprudência em que firma o entendimento de que a matéria se subordina ao prazo prescricional de dez anos indicado no art. 205 do Código Civil, contado a partir da data de ocorrência da irregularidade a ser sancionada.
22. 	Ainda segundo aquele acórdão, o ato que ordenar a citação, a audiência ou oitiva da parte interrompe a prescrição de que trata o item acima, nos termos do art. 202, inciso I, do Código Civil; e que, a prescrição interrompida recomeça a correr da data em que for ordenada a citação, a audiência ou oitiva da parte, nos termos do art. 202, parágrafo único, parte inicial, do Código Civil 
23. 	No presente caso, o ato irregular foi praticado nos exercícios de 2011 e 2012, quando deveria ter sido apresentada a devida prestação de contas, e o ato que ordenou a citação do responsável ocorreu em 13/9/2017 (peça 7) , Despacho do Ministro Relator, antes, portanto, do transcurso de 10 anos entre esse ato e os fatos impugnados. 
24. 	Portanto, o lapso de tempo entre as ocorrências irregulares e o ato que interrompeu o prazo prescricional é inferior ao prazo geral de prescrição de dez anos estipulado no art. 205 da Lei 10.406/2002, bem como no referido decisum, inexistindo, no presente processo, óbice ao exercício da ação punitiva por parte deste Tribunal. 
CONCLUSÃO
25.	Diante da revelia do Sr. José Rômulo Carneiro de Albuquerque Neto (CPF XXX.352.054-XX) e inexistindo nos autos elementos que permitam concluir pela ocorrência de boa-fé ou de outros excludentes de culpabilidade em sua conduta, propõe-se que suas contas sejam julgadas irregulares e que o responsável seja condenado em débito, bem como que lhe seja aplicada a multa prevista no art. 57 da Lei 8.443/1992.
PROPOSTA DE ENCAMINHAMENTO
26.	Diante do exposto, submetem-se os autos à consideração superior, propondo:
a) considerar revel o Sr. José Rômulo Carneiro de Albuquerque Neto (CPF XXX.352.054-XX) , para todos os efeitos, dando-se prosseguimento ao processo, com fulcro no art. 12, § 3º, da Lei n. 8.443/92; 
b) com fundamento nos arts. 1º, inciso I, 16, inciso III, alíneas “a” e “c”, da Lei 8.443/1992 c/c os arts. 19 e 23, inciso III, da mesma lei, julgar irregulares as contas do Sr. José Rômulo Carneiro de Albuquerque Neto (CPF XXX.352.054-XX) , ex-prefeito do Município de Pitimbu/PB (gestão 2009-2012) , condenando-o ao pagamento das quantias a seguir especificadas, com a fixação do prazo de quinze dias, a contar da notificação, para que comprove, perante este Tribunal (art. 214, inciso III, alínea “a”, do Regimento Interno) , o recolhimento da dívida aos cofres do Fundo Nacional de Desenvolvimento da Educação (FNDE) , atualizada monetariamente e acrescida dos juros de mora, calculados a partir das datas discriminadas até a data do recolhimento, na forma prevista na legislação em vigor:
Conduta: não comprovação da boa e regular aplicação dos recursos federais recebidos, em face da omissão no dever de prestar contas dos valores transferidos pelo Fundo Nacional de Desenvolvimento da Educação/FNDE, na modalidade fundo a fundo, no âmbito do Programa Nacional de Apoio ao Transporte Escolar/Pnate, nos exercícios de 2011 e 2012, durante sua administração;
Dispositivos violados: Art. 70, da Constituição Federal de 1988 e Resolução/CD/FNDE 12, de 17/3/2011. 
Débito 1 – Pnate 2011:
	VALOR ORIGINAL (R$) 
	DATA DA OCORRÊNCIA

	6.502,57
	31/3/2011

	6.502,57
	29/4/2011

	6.502,57
	31/5/2011

	6.502,57
	1º/7/2011

	6.502,57
	29/7/2011

	6.502,57
	1º/9/2011

	6.502,57
	30/9/2011

	6.502,57
	31/10/2011

	6.502,51
	30/11/2011

	58.523,07
	TOTAL

Débito 2 – Pnate 2012:
	VALOR ORIGINAL (R$) 
	DATA DA OCORRÊNCIA

	7.980,88
	30/3/2012

	7.980,88
	26/4/2012

	7.980,88
	15/5/2012

	7.980,88
	28/6/2012

	7.980,88
	31/7/2012

	7.980,88
	31/8/2012

	7.980,88
	28/9/2012

	7.980,88
	31/10/2012

	7.980,89
	30/11/2012

	71.827,93
	TOTAL

c) aplicar ao Sr. José Rômulo Carneiro de Albuquerque Neto, CPF XXX.352.054-XX, a multa prevista no art. 57 da Lei 8.443/1992 c/c o art. 267 do Regimento Interno, com a fixação do prazo de quinze dias, a contar da notificação, para comprovar, perante o Tribunal (art. 214, inciso III, alínea “a”, do Regimento Interno) , o recolhimento da dívida aos cofres do Tesouro Nacional, atualizada monetariamente desde a data do acórdão até a do efetivo recolhimento, se for paga após o vencimento, na forma da legislação em vigor; 
d) autorizar, desde logo, nos termos do art. 28, inciso II, da Lei 8.443/1992, a cobrança judicial das dívidas caso não atendidas as notificações; 
e) autorizar, desde que solicitado pelo responsável, o pagamento das dívidas acima em até 36 (trinta e seis) parcelas mensais e consecutivas, nos termos do art. 26 da Lei 8.443/1992 c/c o art. 217 do Regimento Interno, fixando-lhes o prazo de quinze dias, a contar do recebimento da notificação, para comprovarem perante o Tribunal o recolhimento da primeira parcela, na forma prevista na legislação em vigor;
f) dar ciência da presente deliberação ao Fundo Nacional de Desenvolvimento da Educação (FNDE) , bem como à Procuradoria da República no Estado da Paraíba, nos termos do § 3º do art. 16 da Lei 8.443/1992 c/c o § 7º do art. 209 do Regimento Interno do TCU, para as providências que considerar cabíveis.”
5.	O Ministério Público junto ao TCU manifestou-se de acordo com a unidade técnica.
	É o relatório.

não há

Subprocurador-Geral Lucas Rocha Furtado.

PROGRAMA NACIONAL DE APOIO AO TRANSPORTE ESCOLAR/PNATE. OMISSÃO NO DEVER DE PRESTAR CONTAS. CONTAS IRREGULARES. DÉBITO. MULTA.

TOMADA DE CONTAS ESPECIAL (TCE)

Secretaria do TCU no Estado de Tocantins (Sec-TO).

Cuidam os autos de tomada de contas especial instaurada em razão da omissão no dever de prestar contas dos recursos repassados pelo Fundo Nacional de Desenvolvimento da Educação/FNDE ao Município de Pitimbu/PB, na modalidade fundo a fundo, à conta do Programa Nacional de Apoio ao Transporte Escolar/Pnate, nos exercícios de 2011 e 2012.
2.	O programa tem por objeto a transferência de recursos destinados a custear a oferta de transporte escolar aos alunos educação básica pública, residentes em área rural, com o objetivo de garantir o acesso à educação.
3.	Para a execução do programa de ação continuada, o Fundo Nacional de Desenvolvimento da Educação repassou ao Município de Pitimbu/PB, nos exercícios de 2011 e 2012, respectivamente, as importâncias de R$ 58.523,07 e R$ 71.827,93, conforme ordens bancárias relacionadas nos autos (peça 2, p. 21-23) .
4.	Devidamente citado pela omissão no dever de prestar contas, o sr. José Rômulo Carneiro de Albuquerque Neto, ex-prefeito do Município de Pitimbu/PB (gestão: 2009-2012) optou por permanecer silente. Dessa forma, de acordo com o art. 12, § 3º, da Lei 8.443/1992, está caracterizada a sua revelia, cabendo dar prosseguimento ao processo.
5.	Como é sabido, a jurisprudência do TCU é firme no tocante à responsabilidade pessoal do gestor pela comprovação da boa e regular aplicação dos recursos federais recebidos mediante convênio ou instrumentos congêneres. Nesse passo, todo aquele que utiliza ou gerencia recursos públicos, por obrigação constitucional e legal, submete-se ao dever de demonstrar o correto emprego dos valores federais, nos termos dos arts. 70, parágrafo único, e 37, caput, da Constituição de 1988 e do art. 93 do Decreto-Lei 200, de 25 de fevereiro de 1967.
6.	Em outras palavras, compete ao responsável demonstrar a correta utilização dos recursos públicos que lhe foram confiados e, na medida em que violado o dever jurídico de prestar contas, nasce para o responsável a obrigação de ressarcir os valores correspondentes. Isso porque, nessa hipótese há a presunção relativa de que os recursos repassados não foram aplicados corretamente.
7.	Dito isso, em face da ausência de elementos capazes de demonstrar nos autos a boa e regular aplicação dos recursos em questão e de permitir a conclusão pela boa-fé, alinho-me ao encaminhamento sugerido pela unidade técnica e endossado pelo Parquet especializado, no sentido de julgar irregulares as presentes contas com a condenação do responsável pelo total dos recursos repassados (R$ 130.351,00) .
8.	Por fim, tendo em vista a reprovabilidade da conduta do gestor, que deixou de comprovar a regular aplicação dos recursos públicos federais recebidos, infringindo dever legal e constitucional, bem como a magnitude do dano causado, deve ser aplicada, individualmente, a multa prevista no artigo 57 da Lei 8.443/1992, no valor de R$ 19.000,00 (cerca de 10% do valor atualizado do débito) .
Ante o exposto, acolhendo os pareceres precedentes, cujos fundamentos incorporo como razões de decidir, manifesto-me por que o Tribunal aprove o acórdão que ora submeto à apreciação deste Colegiado.
TCU, Sala das Sessões Ministro Luciano Brandão Alves de Souza, em 26 de fevereiro de 2019.
BENJAMIN ZYMLER 
Relator